臺灣高等法院刑事判決　　　　　　　　95年度上訴字第2241號
上　訴　人
即　被　告　丙○○
　　　　　　　　　　（現羈押於臺灣臺北監獄中）
指定辯護人　本院公設辯護人 丁○○
上　訴　人
即　被　告　乙○○
指定辯護人　本院公設辯護人 丁○○
選任辯護人　蕭仁杰律師
上列上訴人因傷害致死等案件，不服臺灣桃園地方法院95年度訴
字第21號，中華民國95年4月24日第一審判決（起訴案號：臺灣
桃園地方法院檢察署94年度偵字第3223號、第16255號），提起
上訴，本院判決如下：
    主  文
上訴駁回。
    事  實
一、李孝恩成年人（已死亡，另經不起訴處分確定）因認戊○○
    積欠其新台幣3萬餘元之債務不願償還，遂於民國93年11月
    28日上午8時許，駕駛其所有車號3E─922號計程車，載同丙○○、乙○○前往桃園縣龜山鄉山頂村莒光45之3號尋訪戊○○。因乙○○敲門後無人回應，李孝恩、丙○○、乙○○
    遂共同基於毀損、侵入住宅、傷害、妨害自由之犯意聯絡，
    由乙○○持戊○○置於門外之無柄菜刀破壞鐵門鎖頭，使該
    門鎖設備之效用喪失，足以生損害於戊○○後，3人即得因
    此未得戊○○同意無故侵入戊○○之住宅，李孝恩入內後即
    向戊○○索討債務，因戊○○認未積欠李孝恩債務且現無力
    償還，丙○○即以腳踢戊○○腰部，並持李孝恩交付不詳人
    士所有之鐵製警用長型手電筒揮打戊○○頭部，戊○○因而
    倒地，其弟陳佳鴻見狀欲前來相助，卻遭丙○○以手電筒揮
    擊頭部，李孝恩並命乙○○將戊○○兄弟押至車上，欲帶至
    他處以解決債務問題，乙○○即以右邊腋下夾住戊○○頭部
    ，左邊腋下夾住陳佳鴻頭部之方式，先控制2人之行動自由
    ，欲將2人架上前揭計程車，詎丙○○、乙○○與李孝恩，
    主觀上雖無致陳佳鴻於死亡之故意，且乙○○知悉陳佳鴻有
    先天性心臟病，體質較一般人差，仍與丙○○、李孝恩均在
    客觀上能預見以手電筒及鐵鎚等質地堅硬之物質敲打已遭固
    定不能動彈之人體頭部，可能造成頭部鈍器外傷致硬腦膜上
    出血導致中樞神經出血性休克，肇致死亡之結果，惟為強押
    戊○○、陳佳鴻，俾追討債務，主觀上竟未預見，於乙○○
    夾住戊○○、陳佳鴻頭部固定不能動彈之際，由丙○○持前
    述手電筒、李孝恩持不詳人士所有之鐵鎚趁機接續毆打戊○○及陳佳鴻之頭部，俟乙○○將戊○○兄弟押至屋外時，陳
    佳鴻趁隙掙脫，戊○○則被乙○○押入李孝恩之車號3E─92
    2號計程車內，由乙○○單獨在車內看守，李孝恩則站在駕
    駛座外，因陳佳鴻逃脫，戊○○在車內因見陳佳鴻往坡上處
    逃去，乃自車內探出頭往外查看，立遭站在車外持手電筒之
    丙○○以手電筒再持續朝戊○○頭部敲打後，丙○○旋往坡
    上朝陳佳鴻逃逸方向追去，惟陳佳鴻已逃逸無蹤，而戊○○
    於車內推打乙○○試圖掙脫逃走，乙○○用力拉扯阻攔，並
    以手擋住戊○○將車門關閉，其後因戊○○多次掙扎，乙○○並欲拉扯戊○○身體而抓到戊○○衣領，惟戊○○終而掙
    扎逃出車外後，丙○○始行折返，總計戊○○遭李孝恩、乙○○、丙○○3人以此非法之方法剝奪行動自由總計約2小時
    。李孝恩、丙○○、乙○○見戊○○兄弟逃離，遂駕車離去
    。戊○○因遭彼等毆打，因此受有頭頂挫傷、右肩挫傷瘀腫
    等傷害，並於逃脫後即報警處理，迄同日上午10時許，在桃
    園縣龜山鄉○○街75巷7號3樓與4樓之樓梯間經人發現受傷
    倒臥之陳佳鴻，陳佳鴻因遭彼等毆打，因此受有左顳部、左
    後頂部及左枕部頭皮下血腫、左後頂部及左枕部帽狀腱膜下
    出血、左顳肌嚴重出血、左側腦部硬腦膜上血出約30CC 、
    左腦部蜘蛛網膜下腔出血、右下肢外傷、右膝前部擦傷、右
    小腿前部瘀傷等身上多處傷害，送醫急救後，於93年12月3
    日17時22分許，因頭部鈍挫傷造成硬腦膜上出血導致中樞神
    經性休克，傷重不治死亡。後警由戊○○之指訴陸續通知乙○○及李孝恩到案說明後，再循線查獲丙○○。
二、案經陳佳鴻之祖母郭秀琴及戊○○訴由桃園縣政府警察局龜
    山分局報請台灣桃園地方法院檢察署檢察官相驗後偵查起訴
    。
    理  由
一、刑事訴訟法第159條之1第2項規定：「被告以外之人於偵查
    中向檢察官所為之陳述，除顯有不可信之情況者外，得為證
    據。」；同法第159條之4規定：「除前3條之情形外，下列
    文書亦得為證據：一、除顯有不可信之情況外，公務員職務
    上製作之紀錄文書、證明文書。二、除顯有不可信之情況外
    ，從事業務之人於業務上或通常業務過程所須製作之紀錄文
    書、證明文書。三、除前2二款之情形外，其他於可信之特
    別情況下所製作之文書。」。經查，本件當事人、代理人或
    辯護人於本院準備程序及審理中，就檢察官所提各項證據之
    證據能力，均表示不爭執，迄本院言詞辯論終結前亦未聲明
    異議，且本院審酌檢察官所提各項證據均非公務員違法取得
    之證據，並無證據力明顯過低之情形，復經本院於審判期日
    就上開證據進行調查、辯論，依法自得作為本案證據；且卷
    附國軍桃園總醫院附設民眾診療處診斷證明書1紙、大明醫
    院診斷證明書1紙、現場照片10張、李孝恩死亡證明書1紙、
    醫院急救照片4張、台灣桃園地方法院檢察署驗斷書1份、相
    驗及解剖照片26 張、國軍桃園總醫院急診病歷1份、聖保祿
    醫院之病歷1份、法務部法醫研究所（93）醫鑑字第1967號
    鑑定書1份、桃園地檢署相驗屍體證明書1紙（見同上偵查卷
    第29、30、33至35、50之2、98頁、同上相驗卷第9至10、31
    至33、46至52、65至77、96至131、132至194、196至202、
    203頁）及卷附台北市聯合醫院96年3月16日北市醫精字第
    09630547400號函暨精神鑑定報告書各1件（本院卷），或為
    公務員職務上製作之紀錄文書、證明文書，或為從事業務之
    人於業務上或通常業務過程所須製作之紀錄文書、證明文書
    ，並無顯有不可信之情況，自得為證據。
二、訊據被告丙○○固不否認有與李孝恩、乙○○於前揭時間無
    故進入告訴人戊○○之住宅，惟矢口否認有何傷害、傷害致
    死、妨害自由、毀損之犯行，辯稱：判太重了，且伊根本沒
    有動手打人，只有罵髒話而已云云，李孝恩與被告乙○○都
    有動手（本院95年7月5日行準備程序筆錄）。或辯稱：伊沒
    有打他們的頭，伊有打戊○○，但沒有打陳佳鴻。他們與伊
    無怨無仇，怎麼可能是伊叫他們年紀大的人打他們，伊不可
    能20歲打2個人云云（本院96年4月4日審理筆錄）。其前於
    原審辯稱：並未毆打告訴人戊○○、被害人陳佳鴻，僅係在
    一旁觀看並罵人云云；訊據被告乙○○對有於前揭時間有破
    壞告訴人戊○○之鐵門鎖頭、侵入告訴人戊○○住宅等情固
    不否認，惟矢口否認有何傷害致死之犯行，並辯稱：當時我
    沒有夾住他們的頭，伊是要他們跑，不是要打他們，當時被
    告丙○○有槍，一會兒槍在李孝恩處，一會兒槍在被告丙○○手上，伊怎麼可能不怕他們，而且之前伊在證人甲○○家
    被打，怎麼可能不怕他們，伊沒有動手（見本院96年4月4日
    審理筆錄）。又其前於原審則辯稱：伊以腋下夾住戊○○兄
    弟，係受李孝恩之脅迫才至被害人家，並無動手毆打被害人
    戊○○兄弟云云。
三、經查：
（一）、被告乙○○供稱到告訴人戊○○家時，因敲門後未獲開
        門，遂持門外洗手台上之無柄菜刀破壞門鎖，撬開鐵門
        後進入等情（見93年度相字第1975號相驗卷第83頁、見
        原審95年3月22日審判筆錄第14頁），被告丙○○供稱
        被告乙○○不知用何物把門打開，其與被告乙○○、李
        孝恩便一同進入屋內等語（見原審準備程序筆錄第2頁
        ），核與告訴人戊○○證述：「林（指乙○○）有拿我
        家菜刀來把我家鐵門敲開，我家菜刀是放在門外面，之
        後他們3人就進來」等語相符，（見同上相驗卷第36頁
        背面），是被告乙○○有破壞告訴人戊○○家鐵門鎖頭
        ，並與丙○○、李孝恩無故侵入告訴人戊○○之住宅乙
        節，洵堪認定。
（二）、被告乙○○於本審前已供承有以右邊腋下夾住告訴人戊○○頭部，左邊腋下夾住被害人陳佳鴻頭部，將2人架
        出屋外等情（見同上相驗卷第83頁、原審95年3月22日
        審判筆錄第15頁至16頁），核與證人戊○○證稱：「林
        就押著我及死者，林是1手抓我及另1手抓我弟的脖子」
        、「乙○○一直壓住我們2人，向我家外面移動」、「
        被告乙○○已經把我押上車了，我弟弟有趁機脫逃，再
        由被告徐去追我弟弟」等情相合（見同上相驗卷第36頁
        背面、61頁），是被告乙○○有以右邊腋下夾住告訴人
        戊○○頭部，左邊腋下夾住被害人陳佳鴻頭部之方式剝
        奪2人之行動自由，並已將告訴人戊○○押上車輛一情
        ，自無疑義，其行為已達於剝奪被害人戊○○兄弟行動
        自由既遂之程度，自堪認定。其於本院稱：未夾住被害
        人頭部，妨害渠等之自由云云，無非飾卸之詞，尚非可
        採。
（三）、證人即告訴人戊○○證稱：「李是拿鐵鎚打我的頭部也
        有打我弟」、「然後李孝恩就拿鐵鎚敲我與我弟頭各一
        下」、「（李孝恩有無持鐵鎚打你？）有。在家中的時
        候，也就是被夾住頭的時候」（見同上相驗卷第36頁背
        面、61頁、原審95年4月10日審判筆錄第6頁），被告乙○○結證稱：「澤（戊○○）說完就被胖哥（李孝恩）
        用榔頭柄打背部、頭部1、20下」（見同上相驗卷第83
        頁），故李孝恩有以鐵鎚毆打被害人戊○○兄弟，甚為
        明確。
（四）、又查被告乙○○於原審審理中結證稱被告丙○○在戊○○屋內時，先踢告訴人戊○○之腰部，並以手電筒毆擊
        被害人陳佳鴻頭部、在車旁時有以手電筒毆打被害人戊○○，致告訴人戊○○頭部血流如注等情（見原審95年
        3月22日審判筆錄第15至17頁），告訴人戊○○於原審
        亦證述：「徐就拿著黑色警用長型手電筒先敲我的頭，
        也有敲我弟弟的頭，當時我的頭就暈了」、「他們進去
        之後就先把我們叫起來，並踢我的腰」、「風（指丙○○）拿鐵製手電筒打我弟弟及我的頭」、「然後李孝恩
        就拿鐵鎚敲我與我弟頭各1下，後來阿風（指丙○○）
        衝過來拿黑色警用手電筒長約60、70公分打我們頭各敲
        1下」、「我在車上掙脫要跑，頭伸出來丙○○就拿警
        用手電筒打我」等語（見原審95年4月10日審判筆錄第4
        、11頁、見同上相驗卷第36頁背面、61頁、94年度偵字
        第3223號偵查卷第93頁），於本院審理時亦以證人身分
        證稱：「（陳佳鴻是否被告乙○○故意將他放走的？）
        不是，我們2人自己逃走的。（案發過程中，被告乙○○是否出手毆打你或你弟弟？）只有押我們2人，沒有
        毆打。但他有推我上計程車，當時我有受傷（見本院96
        年4月4日審理筆錄）。2人所陳互核相符，自堪認定屬
        實，是被告丙○○有以黑色警用長型手電筒毆打告訴人
        戊○○、被害人陳佳鴻等情，自堪認定。被告丙○○辯
        稱未動手打人云云，顯屬卸責之詞，不足採信。
（五）、被告乙○○雖於原審審理時以證人身分結證稱被害人陳
        佳鴻於將遭強押至車內之際逃逸，被告丙○○隨追躡並
        在山坡處以手電筒毆打被害人陳佳鴻之頭部、背部及胸
        部等處云云，惟按被告或共犯之自白，不得作為有罪判
        決之唯一證據，仍應調查其他必要之證據，以察其是否
        與事實相符，刑事訴訟法第156條第2項定有明文，上揭
        被告乙○○所證述之事實，非惟已為被告丙○○當庭所
        否認，證人即告訴人戊○○於於原審結證稱：其見弟弟
        陳佳鴻往山坡處跑之後，即未見得被害人陳佳鴻被打之
        情形（見原審95年4月10日審判筆錄第6頁），則被告乙○○前開證述，顯屬可疑，況參酌告訴人戊○○於強押
        進入車內後，僅被告乙○○與其進入車內，告訴人戊○○因見被害人陳佳鴻往山坡上跑，遂先將頭探出而隨遭
        車外之被告丙○○敲打頭部後，被告丙○○始往山坡上
        追蹤被害人陳佳鴻，而此際僅被告乙○○與告訴人戊○○在車內，告訴人戊○○隨即持續不斷與被告乙○○拉
        扯及試圖往外逃脫，此為被告乙○○及告訴人戊○○均
        陳明在卷，則被告乙○○當時既僅與告訴人戊○○在車
        內拉址，且於被告丙○○折返之前，告訴人戊○○即已
        逃脫，被告乙○○又如何可能在與告訴人戊○○於車內
        持續不斷拉扯之短暫時間，尚有餘裕得仔細觀得被告丙○○如何以手電筒猛力朝被害人陳佳鴻頭部、背部及胸
        部多次毆擊，另依被害人陳佳鴻之台灣桃園地方法院檢
        察署驗斷書（見同上相驗卷第46頁至第51頁）所載，被
        害人陳佳鴻死亡當時，除頭頸面部有明顯傷痕外，其胸
        腹部、背腰部根本無何外傷，經檢察官會同法務部法醫
        研究所法醫進行複驗解剖，發現被害人陳佳鴻之傷害係
        左顳部、左後頂部及左枕部頭皮下血腫、左後頂部及左
        枕部帽狀腱膜下出血、左顳肌嚴重出血、左側腦部硬腦
        膜上血出約30CC、左腦部蜘蛛網膜下腔出血、右下肢外
        傷、右膝前部擦傷、右小腿前部瘀傷等，亦即除頭部與
        4肢有傷外，根本無背部、胸部之傷勢，益徵被告乙○○前揭證述顯然不實，而係事後欲將被害人陳佳鴻死亡
        之所有責任推諉予共犯即被告丙○○之詞，不足採信。
（六）、又查被告乙○○辯稱並未毆打告訴人戊○○、被害人陳
        佳鴻等語，核與告訴人戊○○之證述相符（見同上相驗
        卷第84頁、見原審95年4月10日審判筆錄第6頁），應認
        可採。惟查，告訴人戊○○住宅之門鎖係由被告乙○○
        負責破壞後，李孝恩、被告丙○○始一同進入告訴人戊○○之住宅，又依證人戊○○證述：「林就押著我及死
        者，林是1手抓我及另1手抓我弟的脖子，風拿鐵製手電
        筒打我弟弟及我的頭，李是拿鐵鎚打我的頭部也有打我
        弟」、「然後林押住我們把頭壓在腋下，1邊夾住1個，
        我們2人就被李與徐打」、「（被告徐打你們的頭時，
        被告林有無夾住你們的頭？）有。就是夾住給被告徐打
        」、「乙○○有先說先不要打我們，要先問我們發生何
        事。那是在我們被架住頭被打之後。」等語（見同上相
        驗卷第36頁背面、61頁、同上偵查卷第93頁、原審95年
        4月10日審判筆錄第4、6頁），可知被告乙○○架著被
        害人戊○○兄弟時，李孝恩、被告丙○○均有對被害人
        戊○○兄弟為毆打之行為，其間被告乙○○雖有要求李
        孝恩、被告丙○○暫時停手，然其明知李孝恩、被告丙○○會對被害人戊○○兄弟為傷害之行為，卻仍繼續架
        住2人，足徵李孝恩、被告丙○○、乙○○就渠等侵入
        他人住宅、傷害、妨害自由、毀損等犯行，係在合意之
        範圍內，各自承擔犯罪行為之一部，相互利用彼此之行
        為。
（七）、按刑法第17條之加重結果犯，係指行為人故意實行基本
        之犯罪行為；但對於客觀上有預見可能之加重結果，而
        加重其刑之法律評價。此與刑法第13條所定行為人明知
        並有意使其發生該犯罪結果之直接故意，及主觀上預見
        其結果之發生，而其結果之發生並不違背其本意之間接
        故意，均就其結果負故意責任之情形有別。故行為人就
        犯罪所生之結果，若涵括於其主觀上故意範圍，即屬故
        意犯罪。如對於結果之發生雖為客觀上所能預見，但為
        主觀上所不預見，即屬加重結果犯（最高法院87年度台
        上字第2716號判決參照）。經查，李孝恩等當日所以前
        往告訴人戊○○家中，主要係因李孝恩與告訴人戊○○
        間之債務糾紛，業經告訴人戊○○證述明確（見原審95
        年4月10日審判筆錄第3頁），是李孝恩、被告丙○○、
        乙○○當日應係欲將被害人戊○○兄弟押走以解決彼此
        間之債務，並無證據足資證明被告有殺害被害人陳佳鴻
        之直接故意，或其主觀上有預見死亡結果，而死亡結果
        之發生亦不違背被告等之本意，而具未必之故意，自應
        為對被告有利之認定，認被告等並無致被害人陳佳鴻於
        死之直接或間接故意。然人體之頭部係脆弱且易受到嚴
        重傷害的部位, 一旦腦部受創，即有可能造成癱瘓甚或
        死亡之結果，李孝恩持鐵鎚、被告丙○○持警用長型手
        電筒毆打被害人陳佳鴻之頭部等情業如前述，渠等之行
        為可能造成被害人陳佳鴻之死亡，依客觀情狀係屬可得
        預見，參諸前揭判例要旨，李孝恩、被告丙○○自應對
        該加重結果負責。至被告乙○○於李孝恩、被告丙○○
        毆打戊○○頭部時，依然架住被害人陳佳鴻，亦如上述
        ，故應同對該加重結果負責。
（八）、按緊急避難行為，以自己或他人之生命、身體、自由、
        財產猝遇危難之際，非侵害他人法益別無救護之途，為
        必要之條件，最高法院著有24年上字第2669號判例要旨
        可稽。被告乙○○辯稱係因先前遭李孝恩、被告丙○○
        之暴力及言語恫赫，始為前揭行為，故對其侵入住宅、
        妨害自由、毀損等犯行為緊急避難之主張云云。經查，
        被告乙○○於當日至告訴人戊○○家之前，有遭李孝恩
        、被告丙○○毆打，經甲○○出面制止一情，雖經證人
        即被告乙○○、李孝恩之友人甲○○證述明確，然被告
        乙○○於經毆打後，復與李孝恩、被告丙○○在甲○○
        家中聊天約2、3小時，期間並無再遭毆打或脅迫，始出
        發前往戊○○家，為被告乙○○供述屬實（見同上偵查
        卷第91頁）及經證人甲○○於本院審理供證屬實在卷，
        證人甲○○於本院審理時證稱：案發當天，我不知道李
        孝恩與被告丙○○、被告乙○○等人衝突如何發生，我
        在自己的家裡，但不在現場，有看到李孝恩，李孝恩身
        上沒有帶槍，是李孝恩與我朋友王先生約在我家碰面，
        我不知道他們為什麼約在我家碰面，後來王先生也沒有
        來。因為王先生間接認識李孝恩，李孝恩到我家時，跟
        我說與王先生約在我家見面，我才知道。李孝恩不可以
        隨便到伊家，因為王先生是我前男友。但王先生後來沒
        有來，知道李孝恩平常有帶槍的習慣，案發之前李孝恩
        來我家，同月份，我有看過李孝恩有帶槍1次，但不是
        當天。被告丙○○、李孝恩打被告乙○○時，我有制止
        李孝恩打被告乙○○，為什麼打他我也不清楚。打完之
        後，又在伊家聊天2、3小時，被告乙○○有受傷等語（
        見本院96年4月4日審理筆錄），證人即告訴人戊○○於
        本審理時亦證稱：「（案發過程中，你是否有看到手電
        筒、鐵鎚以外的犯罪工具？）沒有。（是否看到李孝恩
        手上曾經拿著類似槍枝的東西？）沒有，如果他有槍，
        為什麼不拿槍打死我弟弟就好了，為什麼還要用手電筒
        」云云（見本院96年4月4日審理筆錄）。足認斯時，同
        案李孝恩並未攜帶槍械，是被告乙○○於知悉係要前往
        戊○○家時，尚有許多可為逃離之機會，甚至於離開前
        ，亦可向甲○○求助，被告乙○○辯稱同案李孝恩攜帶
        槍械，顯屬無稽，其捨此方式，而以侵害他人法益之方
        式，以避免自己生命、身體之危害，依前揭判例要旨，
        被告乙○○之行為自不合於緊急避難之要件，自無從主
        張緊急避難或避難過當。
（九）、此外，復有國軍桃園總醫院附設民眾診療處診斷證明書
        1紙、大明醫院診斷證明書1紙、現場照片10張、李孝恩
        死亡證明書1紙、醫院急救照片4張、台灣桃園地方法院
        檢察署驗斷書1份、相驗及解剖照片26張、國軍桃園總
        醫院急診病歷1份、聖保祿醫院之病歷1份、法務部法醫
        研究所（93）醫鑑字第1967號鑑定書1份、桃園地檢署
        相驗屍體證明書1紙在卷可資佐憑（見同上偵查卷第29
        、30、33至35、50之2、98頁、同上相驗卷第9至10、31
        至33、46至52、65至77、96至131、132至194、196至20
        2、203頁）。
（十）、於本院審理時，被告丙○○要求為精神鑑定，經本院送
        請台北市立聯合醫院鑑定結果，被告丙○○「頭部受傷
        導致之器質性焦慮疾病患」於92年1月11日已可謂痊癒
        ，且目前亦無其他客觀資料顯示丙○○於此後時間中「
        「頭部受傷導致之器質性焦慮疾病患」再發，或罹犯其
        他精神疾病，故鑑定人認為並無理由，認丙○○於本案
        行為當時之精神狀態已達精神耗弱或心神喪失等語，有
        該院96年3月16日北市醫精字第09630547400號函暨精神
        鑑定書各1件在卷可考，似無從採為有利於被告之認定
        。
（十一）、綜上，被告丙○○、乙○○所辯均不足採信，本件事
        證明確，被告等犯行堪予認定。
三、（一）、核被告丙○○、乙○○所為，係犯刑法277條第1項
    傷害罪、同條第2項前段傷害致人於死罪、第302條第1項妨
    害自由罪、第306條第1項侵入住宅罪、第354條毀損罪。（
    二）、又檢察官雖認被告等所為，係犯刑法第302條第3項、
    第1項之妨害自由未遂罪嫌，惟被害人陳佳鴻、告訴人戊○○於2人住處內已遭被告等共同控制行動自由，被告等犯行
    業已既遂，然按刑事訴訟法第300條所謂變更法條，係指罪
    名之變更。本件檢察官起訴被告等係犯刑法第302條第3項、
    第1項之妨害自由未遂罪，本院審理結果認係犯同條第1項之
    妨害自由既遂罪，因其罪名同為「妨害自由」，僅行為態樣
    有既遂未遂之分，即無庸引刑事訴訟法第300條變更檢察官
    起訴之法條（最高法院87年度台上字第3234號判決要旨參照
    ）。（三）、被告行為後，刑法於94年2月2日公布，於95年
    7月1日施行，其中刪除刑法第56條，修正第2條、第28條、
    第33條第5款、第55條、第57條規定。按行為後法律有變更
    者，適用行為時之法律，但行為後之法律有利於行為人者，
    適用最有利於行為人之法律，現行刑法第2條第1項訂有明文
    。此條規定乃與刑法第1條罪刑法定主義契合，而貫徹法律
    禁止溯及既往原則，係規範行為後法律變更所生新舊法律比
    較適用之準據法，是刑法第2條本身雖經修正，但刑法第2條
    既屬適用法律之準據法，本身尚無比較新舊法之問題，應一
    律適用裁判時之現行刑法第2條規定以決定適用之刑罰法律
    ，合先敘明。又以本次刑法修正之比較新舊法，應就罪刑有
    關之共犯、未遂犯、想像競合犯、牽連犯、連續犯、結合犯
    ，以及累犯加重、自首減輕暨其他法定加減原因（如身分加
    減）與加減例等一切情形，綜其全部罪刑之結果而為比較，
    最高法院95年5月23日著有95年度第8次刑庭會議決議可資參
    照。茲就本件適用刑法法條新舊法比較之情形分論如下：1
    、刑法第28條共同正犯：該條於刑法修正後，適用行為時之
    規定對被告並無不利，故依修正後刑法第2條第1項前段之規
    定，本件應適用行為時之刑法處斷，即共同實施犯罪行為之
    人，在合同意思範圍以內，各自分擔犯罪行為之一部，相互
    利用他人之行為，以達其犯罪之目的者，即應對於全部所發
    生之結果，共同負責；本件被告丙○○、乙○○與已死亡之
    李孝恩間就上開犯行均有犯意之聯絡及行為之分擔，依修正
    前刑法第28條規定，皆為共同正犯。2、刑法第33條第5款：
    另刑法第33條第5款修正為：「主刑之種類如下：五、罰金
    ：新臺幣1千元以上，以百元計算之」；與被告行為時之刑
    罰法律，即罰金罰鍰提高標準條例第1條前段規定之提高倍
    數10倍及修正前刑法第33條第5款規定之罰金最低額銀元1元
    相比較，新舊法關於上開無故侵入住宅罪所得科處罰金之最
    高額並無不同規定，然新法將上開無故侵入住宅罪所得科處
    之罰金最低額提高為新臺幣1千元，因此，比較上述修正前
    、後之刑罰法律，本案自應適用被告行為時之刑法第33條第
    5款規定論處被告罪責，對被告較為有利。刑法第302條、30
    6條、第354條：第302條、第306條、第354條之規定雖未修
    正，惟其法定刑除有期徒刑及拘役外，尚有罰金刑，而修正
    後之刑法第33條第5款既已將罰金刑之最低額由銀元1元即新
    台幣3元，提高為新台幣1千元，比較新舊法結果，自以被告
    行為時即修正前之刑法第33條第5款之規定較有利於被告，
    應依刑法第2條第1項規定，適用修正前刑法第33條第5款規
    定論科。3、刑法上第55條牽連犯：刑法上第55條牽連犯從
    一重處斷之規定，業於94年1月7日修正公布刪除，並於95
    年7月1日施行，依刑法第2條第1項規定，比較新舊法結果，
    以適用修正前刑法第55條牽連犯從一重處斷之規定以一罪論
    ；較有利於被告。被告等所犯上開數罪間，有方法結果之牽
    連犯關係，應論以較重之傷害致死罪。4、刑法第57條：至
    修正後刑法第57條關於科刑時應審酌之事項，其中就第7款
    「犯罪行為人與被害人之關係」，係將修正前刑法同條第8
    款「犯人與被害人『平日』之關係」之「平日」一語刪除，
    擴大犯罪行為人與被害人在犯罪行為上之關係，亦屬科刑時
    應予考慮之標準。修正後刑法第57條第8款並增列「犯罪行
    為人違反義務之程度」，此均屬法院就刑之裁量審認標準之
    明文化，非屬法律之變更（最高法院95年5月23日第8次刑庭
    會議決議亦同此意旨），無修正後刑法第2條第1項規定之適
    用，附此說明。（四）、被告等雖於先後數次毆打告訴人戊○○、被害人陳佳鴻，惟分別屬一犯意接續多次行為，侵害
    一個法益，均為接續犯，屬單純一罪。（五）、被告等以一
    行為同時妨害告訴人戊○○、被害人陳佳鴻之自由，係一行
    為同時觸犯數罪名，應依修正前刑法第55條之規定，從一重
    之妨害自由罪處斷。被告等以一行為同時傷害告訴人戊○○
    、傷害致被害人陳佳鴻於死，係一行為同時觸犯數罪名，應
    依修正前刑法第55條之規定，從一重之傷害致死罪處斷。
    （六）、檢察官就毀損部分雖未於所犯法條中敘及，然告訴
    人戊○○業於偵查中提出告訴，且於起訴書犯罪事實欄中敘
    及，並與業經其訴部分有修正前裁判上一罪關係，本院自應
    併予審究。
四、原審因依刑法第277條第1項、第2項前段、修正前第28條、
    第302條第1項、第306條第1項、第354條、修正前後第55條
    ，罰金罰鍰提高標準條例第1條前段規定，並審酌被告丙○○、乙○○素行非佳，僅為債務糾紛及為犯罪之行為、造
    成告訴人戊○○受傷、被害人陳佳鴻死亡之結果、被告丙○○下手之兇殘、犯後猶飾詞狡辯、被告乙○○就犯罪事實為
    部分之交待，犯後態度尚稱良好等一切情狀，以被告丙○○
    、乙○○共同傷害人之身體，因而致人於死，丙○○處有期
    徒刑10年，乙○○處有期徒刑7年4月，並認未扣案之鐵製警
    用長型手電筒及鐵鎚，雖為供犯罪所用之物，然被告等均供
    稱不知係何人所有（見原審95年4月10日審判筆錄第26頁）
    ，復無其他證據證明係被告丙○○、乙○○或共犯李孝恩所
    有，爰不另為沒收之諭知，其認事用法，洵無違誤，量刑亦
    屬妥適，又刑法有如前述之修正，原判決雖未及比較，然上
    訴本院後，經比較結果，其結論並無不同，並不構成撤銷之
    原因，即被告等上訴指原判決不當，亦非有理由，其上訴均
    應予駁回。
據上論斷，應依刑事訴訟法第368條，判決如主文。
本案經檢察官劉靜婉到庭執行職務。
中　　華　　民　　國　　96　　年　　4 　　月　　25　　日
　　　　　　　　　刑事第七庭審判長法　官　楊貴雄
　　　　　　　　　　　　　　　　  法　官　許錦印
　　　　　　　　　　　　　　　　  法　官　江國華
以上正本證明與原本無異。
如不服本判決，應於收受送達後10日內向本院提出上訴書狀，其
未敘述上訴之理由者並得於提起上訴後10日內向本院補提理由書
（均須按他造當事人之人數附繕本）。
                                  書記官  陳玉嬋
中　　華　　民　　國　　96　　年　　4 　　月　　25　　日
附錄本案論罪科刑法條全文
刑法第277條
傷害人之身體或健康者，處3年以下有期徒刑、拘役或1千元以
下罰金。
犯前項之罪因而致人於死者，處無期徒刑或7年以上有期徒刑；
致重傷者，處3年以上10年以下有期徒刑。
刑法第302條
私行拘禁或以其他非法方法，剝奪人之行動自由者，處5年以下
有期徒刑、拘役或3百元以下罰金。
因而致人於死者，處無期徒刑或7年以上有期徒刑，致重傷者，
處3年以上10年以下有期徒刑。
第1項之未遂犯罰之。
刑法第306條
無故侵入他人住宅、建築物或附連圍繞之土地或船艦者，處1年
以下有期徒刑、拘役或3百元以下罰金。
無故隱匿其內，或受退去之要求而仍留滯者，亦同。
刑法第354條
毀棄、損壞前2條以外之他人之物或致令不堪用，足以生損害於
公眾或他人者，處2年以下有期徒刑、拘役或5百元以下罰金。
